臺灣士林地方法院民事判決　九十年度重訴字第四五一號
　　原　　　告　乙○○
　　訴訟代理人　紀鎮南律師
　　送達代收人　丙○○
　　被　　　告　甲○○
　　　　　　　　宏紳工程有限公司
　　法定代理人　丁○○
　　共　　　同
　　訴訟代理人　李志澄律師
　　複代理人　　林美伶律師
右當事人間請求給付借款事件，本院判決如左：
    主      文
被告宏紳工程有限公司應給付原告新台幣伍佰陸拾萬零貳佰零捌元，及自民國九十
年十二月六日起至清償日止，按年息百分之五計算之利息。
原告其餘之訴駁回。
訴訟費用由被告宏紳工程有限公司負擔十分之三，其餘由原告負擔。
本判決第一項於原告以新台幣壹佰玖拾萬元為被告宏紳工程有限公司供擔保後，得假
執行。但被告宏紳工程有限公司如於假執行程序實施前，以新臺幣伍佰陸拾萬零貳
佰零捌元為原告預供擔保，得免為假執行。
原告對被告宏紳工程有限公司請求敗訴部分之假執行聲請駁回。
    事      實
甲．原告方面
一、聲明：
（一）被告宏紳工程有限公司（下稱宏紳公司）應給付原告新台幣一千七百八十二萬
      六千四百二十八元，及自起訴狀繕本送達被告之翌日起至清償日止按年息百分
      之五計算之利息。
（二）被告甲○○應給付原告一百三十八萬六千八百六十一元，及自起訴狀繕本送達
      被告之翌日起至清償日止，按年息百分之五計算之利算。
（三）訴訟費用由被告負擔。
（四）第一項判決，原告願供擔保，請准予宣告假執行。
二、陳述：
（一）緣被告甲○○為被告宏紳公司之實際經營人，其與原告（原名連豐源，民國八
      十六年五月十四日改名）有親戚關係。被告甲○○於民國（下同）八十四年十
      一月間，向原告稱其剛買下龍瑞砂石場，其個人及公司均需資金週轉，乃向原
      告借用原告所使用之台北縣淡水第一信用合作社八里分社甲存第一○二五六○
      ─一帳號（下稱淡水一信支票）及台北縣八里鄉農會甲存第三五二三八帳號（
      下稱八里農會支票）之支票多紙，隨之又陸續向原告借用現金，借得之現金除
      供應急外，並供兌付原告所簽發供被告甲○○個人及被告宏紳公司使用之各張
      屆期支票。被告甲○○復要求藉原告身為八里鄉民代表之身分，為其處理對外
      之公關事務，其允諾將以另項工程獲利清償對原告之欠款，此外另會給付原告
      百分之十俗稱「乾股」之工程利潤，以答謝原告之幫助，凡此有證人林俊良可
      以為證。詎至八十五年間，原告要求被告甲○○清償並給付其所應允之利潤，
      被告甲○○竟置之不理。有關被告向原告借用之各筆款項，詳如下述。
（二）被告宏紳公司應給付原告一千七百八十二萬六千四百二十八元部分：
  １、原告墊付被告宏紳公司借支之支票金額共一千五百二十萬九千零一十三元。
      此乃原告以留存之支票票頭五本（即原證十二）、支票影本五十七張（即原證
      六所附）、原告八里農會及淡水一信支票存款對帳單各一份、原告八里鄉農會
      存摺一本（以上即原證四）、被告宏紳公司日記簿各項記載（即原證十一），
      及被告所提出之支出憑單廿七張（即被證四），核對所得，整理如原證六（１
      ）支票墊款明細表（詳如九十一年十二月九日言詞辯論續狀後附）。
  ２、原告出借被告宏紳公司現金之金額共二千三百一十二萬八千七百零五元。
      此乃原告以原告淡水一信支票存款對帳單（即原證四）、被告宏紳公司負責人
      丁○○手稿明細（即原證五）、被告宏紳公司日記簿各項記載（即原證十一）
      ，及被告所提出之支出憑單廿七張（即被證四），核對所得，整理如原證六（
      ２）現金借款明細表（詳如九十一年十二月九日言詞辯論續狀後附）。
　３、被告宏紳公司已清償部分計二千零五十一萬一千二百九十元。
　　　此經原告整理如原證八明細表上以藍筆標出部分（詳同前辯論續狀後附）。
  ４、前開第１、２項原告借予被告宏紳公司之款項共三千八百三十三萬七千七百一
      十八元（支票票款15,209,013元+現金23,128,705元=38,337,718元），扣除第
      ３項被告宏紳公司已清償部分，被告宏紳公司應清償原告一千七百八十二萬六
      千四百二十八元（原告借款總計38,337,718元-被告已清償20,511,290元
      =17,826,428元）
（三）被告甲○○應給付原告一百三十八萬六千八百六十一元部分：
  １、原告墊付被告甲○○借用支票金額共一百二十七萬元。
      此乃原告以留存之支票票頭五本（即原證十二）、支票影本三張（即原證七所
      附）、原告八里農會及淡水一信支票存款對帳單各一份（即原證四），及被告
      宏紳公司日記簿八十五年一月十五日之記載（即原證十一第七頁），核對所得
      ，整理如原證七（１）支票墊款明細表（詳如九十一年十二月九日言詞辯論續
      狀後附）。
  ２、原告以現金借給被告甲○○金額為二百五十四萬八千元。
      此經原告與被告甲○○口頭核對而得，整理如原證七（２）現金借款明細表（
      詳如九十一年十二月九日言詞辯論續狀後附）。
  ３、被告甲○○已清償原告部份，共計二百四十三萬一千一百三十九元。
      此經原告整理如原證八明細表上以紅筆標出部分（詳同前辯論續狀後附）。
  ４、前開第１、２項原告借予被告甲○○共三百八十一萬八千元（支票票款
      1,270,000元+現金2,548,000元=3,818,000元），扣除第３項被告甲○○已清
      償之金額，被告甲○○應清償原告一百三十八萬六千八百六十一元（原告借款
      總計3,818,000元-被告甲○○已清償2,431,139元=1,386,861元）。
（四）上開各項款項支出所憑證據乃原告之支票票頭、支票影本、原告八里農會及淡
      水一信支票存款帳戶，足證資金均來自原告，原告對於交付借款之事實已有相
      當之證明。而各款項之流向依所提證據即被告宏紳公司日記簿及龍瑞公司支出
      傳票、丁○○手稿，顯示均為被告所支用。有關被證四支出傳票之製作，有證
      人即負責製作該傳票之張瓊儀可以為證。
（五）被告宏紳公司所提出被証四支付憑單及原証五被告宏紳公司負責人丁○○手稿
      彙編收支表，足証該公司之財務及公司資產係由被告甲○○及丁○○所控管，
      原告手中並無任何類似之正式財務憑証。被告等始終未提出法官諭令提出被告
      丁○○彙編手稿之原始憑証二、三、四、五月之支付憑單，「按當事人因妨礙
      他造使用、故意將証據滅失、隱匿、或致礙難使用者，法院得審酌情形認他造
      關於証據之主張或依該証據應証之事實為真實」，民事訴訟法第二百八十二條
      之一定有明文。又被告在九十一年十二月五日民事爭點整理書狀提出之被証六
      ──十一、十二月之支付憑單上並無原告之簽名，故被告等指稱原告簽名控管
      帳務乙節，顯無証據，自不足採信。
（六）證人張瓊儀小姐亦証實支付憑單之筆跡，與憑單上所載內容、製單日期，與憑
      單上所載支票日期之相關事實。
（七）証人林俊良亦証實原告係按被告宏紳公司盈餘分紅十% ，作為被告宏紳公司公
      關事宜之報酬。
（八）對被告抗辯所為之陳述：
  １、否認兩造間有何共同投資經營龍瑞公司之約定。被告抗辯兩造共同出資經營，
      惟並未舉証以實其說。換言之，所謂共同經營之事業，甚總資本額究竟共為多
      少？股東人數幾人？每一股東所佔股份比例如何？盈餘如何計算分攤？其所共
      同經營之事業，其存續期間多久？被告始終未提出任何確切証明以實其說。
  ２、對被告提出被證二協議書之抗辯主張，原告之陳述為：因當時與被告宏紳公司
      往來之業主不信任被告甲○○，而原告時任台北縣八里鄉鄉民代表，原告受被
      告甲○○之託乃代表被告宏紳公司出面處理，絕非參與共同經營。
  ３、對被告提出被證三原告名片之抗辯主張，原告之陳述為：該名片係由被告宏紳
      公司所印，原告並未使用。
  ４、關於被告提出被證四龍瑞公司支付憑單影本廿七份之抗辯主張，原告之陳述為
      ：原告因將支票借予被告使用，被告為使原告相信其所借支票用途正當，乃將
      前開支付憑証交由原告簽認，原告不疑有他，且被告已向原告借用六十餘張支
      票並已兌現，原告為瞭解相關事項，乃前往被告宏紳公司，自不能憑此即遽爾
      認定原告係共同出資參與經營被告宏紳公司業務。由被告所提出之被証四支出
      憑單及由被告宏紳公司負責人丁○○手寫之原証五明細表，反足証明該公司之
      財務，係由甲○○、丁○○夫妻所控管，原告身上並無任何類似之相關財務憑
      証。
  ５、有關被告抗辯原告乃係確認虧損後，始主張係借款乙節，亦不實在。在八十五
      年三月底，原告支票尚未退票拒往前，被告宏紳工程公司曾將部分借款歸還原
      告（參照原証八），嗣因原告支票拒絕往來，被告即藉帳未核對清楚之詞，不
      再將原告所墊借之款項償還，待原告就手中有限資料加以整理後，被告宏紳公
      司負責人丁○○始出示其手稿收支表（即原証五，第三至第十五頁），之後即
      置之不理。
  ６、被告抗辯帳目管理乃原告負責，亦不實在。蓋所有支出憑證均在被告宏紳公司
      所有中，據一般會計原則，我國採傳票制度，一般會計事項發生之原始憑證必
      須編製傳票再行登帳，即先有原始憑證，再登帳於日記簿，參以被告所提出之
      支付憑單，與日記簿之日期、金額，與摘要等各項記載，均相符合，而被告彙
      編之手稿係根據原始憑證而來，且與日記簿所載之金額、日期摘要等項相符，
      足證被告宏紳公司傳真給原告之「日記簿」確實為宏紳公司之日記簿無疑。
  ７、有關被告宏紳公司以原告已收受訴外人三富公司原應給付予被告宏紳公司之款
      項主張抵銷部分，均不足採。茲就被告之被證五支付明細（按即本判決之附表
      三）逐一陳述：
      編號一：該款項係八十五年二月五日被告甲○○要求原告先向三富公司週轉，
        惟彼時尚未到計價日，三富公司總經理丁天益（按原告稱業已死亡）乃扣除
        利息、匯款手續費後，將餘額三百九十一萬五千九百四十九元匯予原告，此
        有原證四原告八里鄉農會存摺八十五年二月五日之記錄可稽。至利息、匯款
        費用多少原告已不復記憶，原告已將此款項列屬被告宏紳公司清償項目之內
        （詳原證八），被告宏紳公司自不得再行主張抵銷。
      編號二：該張支票經過銀行交換需要三天方能取得現金，為應急用，乃經原告
        背書向丁天益週轉於八十五年二月十六日當日取得扣除利息後之三百七十六
        萬元，旋即交予被告宏紳公司，此稽之被告公司分類帳八十五年二月十六日
        之記載可明（原證十）。
      編號三及編號四：二張支票合計一百三十八萬二千三百四十一元，已經被告公
        司列入帳上，其中一百三十五萬元付「楊拾一先生」，餘三萬二千三百四十
        一元存入原告帳戶內，原告已列入被告公司清償部分，此分別有被告公司日
        記簿（原證十一）及原證八可稽。
      編號五：該支票背面有被告甲○○之背書，非原告收受兌領。
      編號六：該票在八十五年五月十四日已列入被告宏紳公司之日記簿裡，同日被
        告公司另向他人調現取得一百八十六萬元，均可見於日記簿內（原證十一）
        ，故此亦與原告無涉。
三、證據：提出以下證據為證，並聲請訊問證人林俊良、丁○○、張瓊儀為證。
    原證一、原告戶籍謄本一件。
    原證二、原告自製借予被告二人使用並已代墊票款之支票明細一件。
    原證三、原告自製借予被告二人之現金明細及已清償部分之明細各一件。
    原證四、原告八里農會及淡水一信支票存款對帳單各一份，及原告八里鄉農會存
            摺一本。
    原證五、被告宏紳公司負責人丁○○手稿明細一份。
    原證六、原告自製借予被告宏紳公司之款項明細一份及支票影本五十七張。
    原證七、原告自製借予被告甲○○之款項明細一份及支票影本三張。
    原證八、被告二人已清償款項明細（以藍筆標示者為被告宏紳公司所清償、以紅
            筆標示者為被告甲○○所清償）。
    原證九、就被證五支付明細所為之說明表一件。
    原證十、被告宏紳公司明細分類帳一份。
    原證十一、被告宏紳公司日記簿一份。
    原證十二、支票票頭五本。
乙、被告方面
一、聲明：
（一）原告之訴駁回。
（二）訴訟費用由原告負擔。
（三）如受不利判決，請准供擔保免為假執行。
二、陳述：
（一）按「當事人主張有利於己之事實者，就其事實有舉證之責任。」民事訴訟法第
      二百七十七條定有明文，又「民事訴訟如係由原告主張權利者，應先由原告負
      舉證之責，若原告先不能舉證，以證實自己主張之事實為真實，則被告就其抗
      辯事實即令不能舉證，或其所舉證據尚有疵累，亦應駁回原告之請求。」、「
      原告就起訴主張之事實，應先負舉證之責任，若原告不舉證或其所舉證不足為
      其所主張事實存在之證明，即應將原告之訴予以駁回。」最高法院十七年上字
      第九一七號判例及四十九年台上字第三一一號判決分別著有明文。又「當事人
      主張有金錢借貸關係存在，須就其發生所須具備之特別要件即金錢之交付及借
      貸意思表示相互一致負舉證責任，若僅證明有金錢之交付，未證明借貸表示互
      相一致，尚不能認有金錢借貸關係存在。」此亦有最高法院八十一年台上字第
      二三七二號判例可稽，查本件原告係主張其與被告等間分別成立借貸關係，而
      被告宏紳公司與甲○○則否認之，從而，原告就此自應負舉證之責。惟原告迄
      未能舉證證明，揆諸前開判例意旨，其提起本件訴訟，已無理由。
（二）本件原告起訴，係以被告等先後向其借款及其為被告等墊付票款云云為據，並
      以所提存款對帳單及墊款明細表資為論據。惟查，原告所提之存款對帳單僅係
      其個人帳戶支出及存入之紀錄，並不能證明款項係支付予被告，尤不能執為借
      貸關係之證明，至於原告所提之所謂墊款明細表，亦為其單方面制作之資料，
      是否確實，並無據可憑，且支票為無因證券，此等支票票號及金額之記載，除
      無法證明款項支付之確切對象外，尤不能憑以證明借貸或墊款之原因關係存在
      ，尤其，該等明細表上所記載之票據是否均已兌現？收票人是否為真正？且縱
      或兌現，該筆兌現金額與被告宏紳公司或被告甲○○又有何等關聯？又如何據
      此證明係兩造間分別成立借貸契約？迄均未見原告具體說明，何況原告於鈞院
      審理中曾自承其本件所提之支票帳戶亦有供其自己使用之部分，則該等明細表
      所列之支票，究係屬原告自行支用者，或真為被告宏紳公司支出者，尤無任何
      憑據可證，從而原告為本件起訴，已顯無據！另原告就其主張現金借款部份，
      尤未有任何憑據足資證明，其此之主張，更顯無理由！
（三）原告雖提出原證五為證，惟該明細乃係被告宏紳公司就既有之憑證資料初步整
      理出之現金帳目，此帳目實僅為八十四年十一月至八十五年十一月間被告宏紳
      公司之收支及盈虧情形，此觀之記載內容甚明，故此並不足以做為資金係原告
      所支出，以及支出原因係屬借款之論據！原告竟將之曲解為係「向原告借款之
      往來明細」，並執此為現金借貸之證明，顯與事實不合！且此之收支表，因憑
      證資料不全，尚未經原告與被告宏紳公司雙方確認同意，原告一方面自列明細
      ，一方面又執此收支表為據，但二者並不相同，豈非矛盾？是原告以此為據，
      亦不可採。
（四）且按，一般正常之借貸，雙方當立有借據，約定借款期限、還款方式，甚或利
      息之金額，原告卻全然無之（此亦經原告於鈞院91.12.05審理時所自承），反
      而竟稱係專為本件「借款」開立支票存款帳戶，然後陸續開立支票，及陸續墊
      付票款，且金額高達一千餘萬元云云，已顯違常情，足見原告主張之借款及墊
      付票款等情，並非事實！事實上本件係因被告宏紳公司原本經營之項目中包含
      土石砂石等建材之買賣（請參證一），而嗣獲知訴外人龍瑞公司有意出讓其所
      有之資產及負債，原告乃與被告宏紳公司約定共同投資受讓龍瑞公司之資產負
      債及出資共同經營，而在龍瑞公司之股份未辦妥移轉登記前，則先由原告設立
      帳戶供為共同經營之公司進出款項之用，且由原告負責管理帳目及收帳，此非
      惟有原告於共同投資經營期間代表被告宏紳公司對外簽定之協議書可稽（請參
      證二），亦有原告印製之名片可參（請參證三），更有原告自己簽准同意支出
      之龍瑞公司支付憑單可按（請參證四），故原告所列之帳目中，如其中真有對
      外支付公司款項之部分，即係在此等情形下所支出者，絕非係被告宏紳公司或
      甲○○所為之借貸，原告因嗣投資經營虧損，心有不甘，竟以消費借貸關係提
      起本件，實無理由。
（五）本件原告出資予宏紳公司並共同參與經營，雙方口頭約定以出資金額為計算盈
      虧分配之比例，原告為控管其出資款，乃由其設立帳戶供被告宏紳公司進出款
      項使用（即收入及支出均使用此帳戶），並由其負責管理帳目及收帳，此已有
      被告所提證二、三、四之證據可稽，嗣因原告管理之帳目不清而迭生爭執，被
      告宏紳公司曾要求原告提出各項完整之憑證單據會帳釐清，惟原告並未積極配
      合辦理，被告宏紳公司之法定代理人乃就既有之憑證資料初步整理出如原證五
      之現金帳目，故此帳目實不足為原告主張係借款之依據，而前述原告主張之支
      票帳戶除供被告公司使用，亦有供原告自己使用之部份，從而，原告自應先就
      其主張之借貸金錢，確係其所有並已交付於被告等事實負舉證責任。
（六）原告係與被告宏紳公司約定共同出資經營購併龍端公司之業務，而非僅為單純
      借款之貸與人而已，否則豈有原告設立帳戶供被告宏紳公司使用，惟僅負擔公
      關事務，卻坐享經營利潤百分之十之理？何況原告於鈞院91.10.17審理時亦自
      承其所出資之金額係列於「股東往來」項下，益足證明其係共同經營者，而非
      借款人，故原告所稱係借用支票及現金或墊付票款云云，並非事實，顯不足採
      ！原告既係與被告宏紳公司共同經營，自應與被告宏紳公司共同分攤利潤或虧
      損，而非得於確認虧損後反而主張係借款欲以逃避應攤之損失！
（七）又依被告所提被證三之協議書所示，其上明白記載甲方為「宏紳工程有限公司
      代表人連豐源」，而非記載為代理人或受被告宏紳公司之委託，益顯見原告確
      係出資而與宏紳公司共同經營，並代表被告宏紳公司對外簽訂契約而圖冀獲得
      利潤，故原告稱其因擔任鄉民代表，乃受託出面處理，且未使用名片云云，顯
      違事理，亦無據以實其說，亦顯為卸責之說詞，毫不足採信！
（八）另，被告所提被證四之龍瑞公司支付憑單計27紙其上均僅有會計及原告之簽核
      ，而並未有被告二人或他人之簽名，亦即僅須依原告之簽認即可據以核發該筆
      款項，且公司款項之出入，亦係使用原告之帳戶，亦為原告所自承，故原告仍
      執前詞稱僅有分紅（工程利潤百分之十）之約定，並未共同參與經營云云，亦
      不可信！
（九）又查，被告宏紳公司固於90.10.15鈞院審理時就「被告公司有使用原告申請之
      支票不爭執」，但亦補充說明「有兌現部份是被告公司去兌現的．．．而且當
      時這本支票原告自己也有使用，亦有借給公司使用」，故被告公司並非就原告
      本件主張借貸關係之支票部分為自認，且原告支票帳戶既非僅供被告宏紳公司
      使用，則本件原告主張之支票部份是否均供被告公司使用，即應由原告負舉證
      責任，亦即就舉證責任而言，原告除就其所列舉之支票，需證明已兌現外，其
      亦需證明支票帳戶之款項係由原告匯入以供兌現，並需證明此兌現之款項係被
      告宏紳公司所使用而支出，且須證明係因「借貸」關係而向原告借用支票，如
      此方謂已盡舉證之責，今原告僅以部分支票兌現，即主張有借款予被告宏紳公
      司，且據此主張被告宏紳公司應視同自認云云，實顯為曲解。
（十）原告係出資而與被告宏紳公司共同參與經營，並非單純之借款，已如前所述，
      而原告於其參與被告宏紳公司經營期間，負責管理帳目及收帳，其中原告曾收
      取訴外人三富營造股份有限公司（以下簡稱三富公司）應給付被告宏紳公司之
      工程款計一千二百三十萬一千一百四十四元，此有三富公司之工程計價表及支
      付明細可證（被證五），然原告卻未列入所謂已清償之部份，如認被告宏紳公
      司係向原告借款，此部份被告宏紳公司亦得主張抵銷，則原告對宏紳公司請求
      之金額亦顯不實！雖原告就此提出說明，然其所述金額與實際不付，顯係拼湊
      金額得出，其主張此金額已交付予被告宏紳公司云云，自不足採信！
（十一）查原告乃係出資與被告宏紳公司共同參與經營，並非單純借款，且原告於其
        參與被告公司經營期間，負責管理帳目及收帳，已如前所述，從而原告自應
        保有與被告公司共同經營期間之會計帳冊，方得據以整理出如原證六、七之
        明細表（請命原告提出）；另原證九、十、十一乃私文書，並無雙方簽認，
        尤非被告等所提供，被告否認其為真正。故原告執此為被告等向其借款之證
        明及主張所代收之三富支票已支付公司款項云云，自非可採。
（十二）另證人張瓊儀於鈞院91.10.03審理時證稱「事情隔了很久我不曉得為何給他
        簽名。那些款項是龍瑞公司應給付的款項，是用支票支付」，該證人既稱時
        間已久不復記憶為何讓原告於支出憑單上簽名，卻能清晰記憶係以支票支付
        （惟該等支出憑單上並無記載支出之方式），顯見證人所言顯有偏頗而不實
        ，不足採信，又原告稱證人連豐盈未能出庭作證係受被告脅迫云云，亦屬無
        稽，毫不可採信。
（十三）另就被告甲○○部分，原告自行列計之資料部分均顯係支付被告宏紳公司之
        款項，而其他所謂之借款亦均乏據以實其說，原告以片面之表列，將其出資
        予被告宏紳公司之款項，曲解為被告甲○○個人之借款，實至屬無稽，毫不
        足採。
（十四）綜前所述，原告本件起訴主張並非可採，亦無理由，請依法予以駁回。
三、證據：提出以下證據為證，並聲請向合作金庫銀行民生分行函查被證五支付明細
          上編號二─六號支票兌領人。
    被證一、被告宏紳公司營利事業登記證及公司執照一件。
    被證二、協議書一份。
    被證三、原告名片一張。
    被證四、龍瑞公司支出憑單廿七張。
    被證五、三富公司之工程計價表及支付明細。
    理      由
甲、程序部分：
    按訴狀送達後，原告不得將原訴變更或追加他訴，但經被告同意者，不在此限；
    又被告於訴之變更或追加無異議，而為本案之言詞辯論者，視為同意變更或追加
    ，民事訴訟法第二百五十五條第一項第一項、第二項定有明文。本件原告起訴原
    訴之聲明為被告應連帶給付一千九百二十一萬三千二百九十一元，嗣後變更聲明
    如前事實欄所示，被告並無異議，並即提出答辯（三）而於期日參與辯論，揆諸
    前揭規定，本件原告所為之訴之變更，合於法律規定，自應准許，合先敘明。
乙、實體部分：
一、原告起訴主張被告甲○○為被告宏紳公司之實際經營人，於八十四年十一月間，
    向原告稱其剛買下龍瑞砂石場，其個人及公司均需資金週轉，乃向原告借用原告
    所使用之淡水一信支票、八里農會支票多紙，隨之又陸續向原告借用現金，借得
    之現金除供應急外，並供兌付原告所簽發供被告甲○○個人及被告宏紳公司使用
    之各張屆期支票，其並允諾將以另項工程獲利清償對原告之欠款。被告宏紳公司
    、甲○○各次向原告借款之情形分別詳如附表一、二，迄今除清償部分款項外，
    被告宏紳公司部分尚欠一千七百八十二萬六千四百二十八元，被告甲○○尚欠一
    百三十八萬六千八百六十一元，任催不還。為此，爰依借貸關係提起本訴，請求
    被告各返還對原告之餘欠，並自起訴狀繕本送達翌日起算之法定遲延利息。被告
    則抗辯本件原告與被告宏紳公司間有資金往來之原因，係緣於被告宏紳公司擬購
    併龍瑞公司而需要資金，原告認有利可圖，乃出資予被告宏紳公司並共同參與經
    營，雙方口頭約定以出資金額為計算盈虧分配之比例，故原告與被告宏紳公司間
    係共同經營，而非單純之借款，又原告為控管其出資款，乃由其設立帳戶供被告
    宏紳公司進出款項使用（即收入及支出均使用此帳戶），並由其負責管理帳目及
    收帳，故原告所列之帳目中，如其中真有對外支付公司款項之部分，即係在此等
    情形下所支出者，絕非係被告宏紳公司或甲○○所為之借貸。原告所提之存款對
    帳單僅係其個人帳戶支存紀錄，並不能證明款項係支付予被告，尤不能執為借貸
    關係之證明，至於原告所提之所謂墊款明細表，亦為其單方面制作之資料，無據
    可憑，且支票為無因證券，此等支票票號及金額之記載，除無法證明款項支付之
    確切對象外，尤不能憑以證明借貸或墊款之原因關係存在。另原告雖提出原證五
    為證，惟該明細乃係被告宏紳公司就既有之憑證資料初步整理出八十四年十一月
    至八十五年十一月間之現金帳目，並不足以作為原告借款予被告之論據。縱認被
    告宏紳公司確向原告借款，然原告曾收取訴外人三富公司應給付被告宏紳公司之
    工程款計一千二百三十萬一千一百四十四元如附表三，雖原告就此提出其陳述，
    然所述金額與實際不符，顯係拼湊所得，是就此一千餘萬元部份被告宏紳公司亦
    得主張抵銷，原告對宏紳公司請求之金額顯然不實。另就被告甲○○部分，原告
    自行列計之資料部分均顯係支付被告宏紳公司之款項，而其他所謂之借款亦均乏
    據以實其說，原告以片面之表列，將其出資予被告宏紳公司之款項，曲解為被告
    甲○○個人之借款，更屬無稽。本件實為原告投資虧損，心有不甘，而偽以消費
    借貸關係提起，應無理由，請求駁回原告之訴。
二、有關被告宏紳公司向原告借款部分：
（一）按稱消費借貸者，謂當事人約定，一方移轉金錢或其他代替物之所有權於他方
      ，而他方以種類、品質、數量相同之物返還之契約，民法第四百七十四條第一
      項定有明文。故當事人主張有金錢借貸關係存在，須就其發生所須具備之特別
      要件即金錢之交付及借貸意思表示互相一致負舉證之責任，若僅證明有金錢之
      交付，未證明借貸意思表示互相一致者，尚不能認為有金錢借貸關係存在。本
      件原告主張被告宏紳公司自八十四年十一月間起，以被告公司買下龍瑞砂石場
      需要資金週轉為由，向原告借用原告所使用之淡水一信支票、八里農會支票多
      紙，隨之又陸續向原告借用現金，借得之現金除供應急外，並供兌付原告所簽
      發供被告宏紳公司使用之各張屆期支票，以此方式向原告借款如附表一所示，
      除其中（１）部分序號2、38、41、44、58、59及（２）部分序號
      22、24、25、26、28、32─37、42所示之借款外（除外部分不能認為成立，詳
      後述）之事實，業據提出支票票頭五本（即原證十二）、支票影本五十七張（
      即原證六所附）、原告八里農會及淡水一信支票存款對帳單各一份、原告八里
      鄉農會存摺一本（以上即原證四）、被告宏紳公司負責人丁○○手稿明細（即
      原證五）、被告宏紳公司日記簿（即原證十一），及被告所提出之支出憑單廿
      七張（即被證四）為證，並經整理如原證六（詳如九十一年十二月九日言詞辯
      論續狀後附）。經逐一比對，悉相符合。惟本件借貸關係之要素，即金錢是否
      出自於原告？是否支付予被告？授受間是否為借貸關係？茲續述如下。
（二）原告提出支票票頭、支票影本、原告八里農會及淡水一信支票存款對帳單各一
      份、原告八里鄉農會存摺一本為證，足以證明各該款項悉由原告支出。
（三）原告另提出與前揭款項流向合致之被告宏紳公司負責人丁○○手稿明細、被告
      宏紳公司日記簿，及援用被告所提出之支出憑單廿七張為證，並經證人即製作
      支出憑單之張瓊儀結證稱「那些款項是龍瑞公司應給付的款項，是用支票支付
      」等語（見本院九十一年十月三日筆錄），而兩造均不爭執龍瑞公司乃宏紳公
      司所併購，是堪認上開款項確是供被告宏紳公司所支用。
（四）該等款項授受間是否基於借貸關係？查原證六（即附表一）乃原告依據被告宏
      紳公司負責人丁○○手稿明細、被告宏紳公司日記簿，及援用被告所提出之支
      出憑單廿七張而得，該丁○○手稿經證人丁○○證稱「卷附證五（按即其手稿
      ）之筆跡是我寫的，原告和汪國志到我家要求一起對帳，查宏紳是否賺錢，會
      計小姐王菁菁提供給我部分之傳票，我是根據連豐源之妻提出來的資料寫出來
      的，那份資料上面記載原告以現金及支票支出之明細，我再對照傳票製作出證
      五的第一頁，證五的第二頁製作方式與第一頁製作方式是一樣的，第三頁以後
      是我在當天以前根據傳票抄下來的」等語（見本院九十一年九月五日辯論筆錄
      ）；另被告宏紳公司日記簿乃被告甲○○傳真予原告（原告於本院九十一年十
      二月五日期日庭提傳真原本核閱後發還，見當日筆錄，自堪信為真正），足證
      該憑以繪製原證六之證據乃出自被告，如兩造間無借貸關係，被告宏紳公司名
      義負責人何需書寫提供單單與原告資金有關之支出，被告甲○○何以傳真僅僅
      與原告資金有關之部分日記簿？另證人林俊良證稱「當時我是有聽到他們之間
      處理事情，因為當時有很多人在場，現場是龍瑞砂石場，我有聽到被告甲○○
      要給百分之十乾股，我可以分百分之五乾股，暨其他人的乾股分紅。因為他說
      這工程可以作成時，他說有賺錢時會紅利分與他人，因為他說大家都很照顧他
      」（見本院九十一年六月十三日言詞辯論筆錄），足證原告於龍瑞砂石場乃屬
      俗稱「乾股」股東之身分，並無實際之出資，則原告主張其溢注資金予被告宏
      紳公司，乃屬借貸關係，應屬可信。雖被告提出協議書一份（被證二）、原告
      名片一張（被證三）、龍瑞公司支出憑單廿七張（被證四），抗辯原告與被告
      甲○○共同投資龍瑞公司，原告對外使用被告宏紳公司名片，代表被告宏紳公
      司與人簽約，並在龍瑞公司之支出憑單上簽字，惟原告已主張其於龍瑞公司之
      身分乃乾股股東，且徵之前揭證人林俊良證詞，被告甲○○當眾表示「大家都
      很照顧他」，足信原告主張其獲取乾股股東之身分，乃應被告甲○○之要求代
      為處理公關事宜，應屬可採。則原告縱有對外使用被告宏紳公司名義之名片、
      代表被告宏紳公司簽約，均屬常情。又被證四支出憑單廿七張適悉為原告資金
      所支出，此經比對詳前，是原告主張乃因資金為其所有，為確認被告宏紳公司
      未挪作他用，而由其簽認一節，也屬可信。又被告主張共同投資一節，僅只於
      口頭約定，既無書面契約，亦無出資比例、經營方式等細節之協議，實與常情
      不符。又揆諸前述林素蘭手稿及被告公紳公司部分日記簿乃僅與原告資金有關
      之記載，設雙方果為共同投資關係，被告一方理應提供全部帳冊以供核算盈虧
      ，焉會提出片斷帳目僅及於原告資金所供之支出，且被告公司負責人林素蘭焉
      會悉依原告指示僅列載屬於原告資金支出之細項？（雖其另證稱「證五的第一
      、二頁不能確實表示是原告支出」等語，見同日筆錄，惟其並非受制於人，焉
      會悉依原告指示製作與明細抬頭「公司現金支出（連豐源）」無關之記載？是
      此部分證詞無非匿飾該明細記載之真意，不足採信）被告以原告資金乃屬投資
      一節置辯，既與常情不合，又無證據可佐，自難信為真實，無法成立。
（五）原告出借資金究竟若干？經逐一核對後，附表一部分序號2、38、41、44、58
      、59及（２）部分序號22、24─26、28、32─37、42所示之借款，不能成立，
      詳如附表一備註欄。是原告以支票墊款方式出借之款項共一千零八十六萬六千
      八百一十三元；以現金出借共一千五百二十七萬四千六百八十五元。合計二千
      六百一十四萬一千四百九十八元。
（六）原告自認被告宏紳公司已清償部分計二千零五十一萬一千二百九十元，見原證
      八明細表上以藍筆標出部分（詳九十一年十二月九日原告辯論續狀後附）。雖
      被告提出訴外人三富公司之工程計價表及支付明細，抗辯原告曾收取訴外人三
      富公司給付被告宏紳公司之工程款計一千二百三十萬一千一百四十四元如附表
      三，被告宏紳公司就此亦得主張抵銷云云。惟原告則予以否認。經查，被告抗
      辯其有可以主張抵銷之主動債權，無非以上開工程款乃原告出面領取為憑，然
      查，原告主張編號一之款項，係八十五年二月五日應被告甲○○要求先向三富
      公司週轉，因彼時尚未到計價日，該公司總經理丁天益乃扣除利息、匯款手續
      費後，將餘額三百九十一萬五千九百四十九元匯予原告，原告已將此數額款項
      列屬被告宏紳公司清償項目，有原證四原告八里鄉農會存摺八十五年二月五日
      之記錄及原證八可稽；編號二支票也是囿於經過交換耗時多日，乃經原告背書
      向丁天益週轉，於八十五年二月十六日票期當日取得扣除利息後之三百七十六
      萬元，已列入被告宏紳公司之收入，此亦有原證十之被告公司分類帳八十五年
      二月十六日記載可明；編號三、四之二張支票合計一百三十八萬二千三百四十
      一元，已經被告公司入帳，其中一百三十五萬元付「楊拾一先生」，餘三萬二
      千三百四十一元存入原告帳戶內，原告已列入被告公司清償部分，亦有原證十
      一之被告公司日記簿及原證八可稽；編號五支票乃被告甲○○背書使用，與原
      告無涉，亦有合作金庫銀行民生分行九十一年十月十五日函附該紙支票影本在
      卷可憑；另編號六之支票，在八十五年五月十四日已入被告宏紳公司帳上，同
      日被告公司另向他人調現取得一百八十六萬元，也有原證十一之被告公司日記
      簿為證，是原告主張上開各筆款項部分非原告領取；部分已經原告取得，均已
      列作被告公司清償部分，堪予採信。則被告所為抵銷抗辯，即難成立。故被告
      公司對原告已清償之款項，除原告自認部分外，即無其他可資抵充或抵銷之數
      額。
（七）原告借予被告宏紳公司之金額共二千六百一十四萬一千四百九十八元，已清償
      二千零五十一萬一千二百九十元，則被告公司餘欠為五百六十三萬零二百零八
      元（計算式：26,141,498元-20,511,290元=5,630,208元）。
（八）末查，消費借貸未定返還期限者，借用人得隨時返還，貸與人亦得定一個月以
      上之相當期限催告返還，民法第四百七十八條後段定有明文。又按給付無確定
      期限者，債務人於債權人得請求給付時，經其催告而未為給付，自受催告時起
      負遲延責任，其經債權人起訴而送達訴狀，或依督促程序送達支付命令者，與
      催告有同一效力，同法第二百二十九條第二項亦有明文。又遲延之債務，以支
      付金錢為標的者，債權人得請求依法定利率計算之利息。但約定利率較高者，
      仍從約定利率；應付利息之債務，其利率未經約定，亦無法律可據者，週年利
      率為百分之五，同法第二百三十三條第一項、第二百零三條亦有明文。本件消
      費借貸關係未定有返還期限，亦未約定利息，此為原告所自認（見本院九十一
      年十二月五日筆錄），而原告原聲請本院發給支付命令，經本院於九十年七月
      十八日送達被告宏紳公司，此有送達證書可憑，依前揭規定，彼時已生催告效
      力，則自九十年七月十八日起逾一個月以上之相當期限，被告公司即有返還欠
      款之義務。而原支付命令經被告異議後，原告又於九十年十一月二十日補正起
      訴狀，其聲明除請求欠款本金外，另請求自起訴狀繕本送達翌日起按年息百分
      之五計算之利息，而該訴狀繕本經原告自行送達被告（載明於該起訴狀首頁右
      側），繕本送達翌日不明，惟被告於九十年十二月六日就該起訴狀提出答辯（
      二）狀，故認被告至遲於九十年十二月五日已收受起訴狀繕本。從而，原告起
      訴請求被告公司清償借款及遲延利息，應於五百六十三萬零二百零八十五元及
      自九十年十二月五日按年息百分之五起算之利息範圍內，合於法律規定。逾此
      部分，於法即有不合。
三、有關被告甲○○向原告借款部分：原告主張被告甲○○亦於同一時期陸續向其借
    款，供墊付支票票款及現金週轉使用，情形詳如附表二，並分列（１）、（２）
    ，其中（１）支票墊款部分固據提出其個人帳戶對帳單、支票影本、支票票頭及
    一筆被告宏紳公司日記簿八十五年一月十五日之記載為證，現金週轉部分則悉稱
    口頭核對以證（見原告九十一年十二月九日辯論續狀後附），惟被告甲○○否認
    有各該項借款。經查，原告所舉各項證據僅足供證明其個人支出各該款項，無以
    證明款項支給被告甲○○，另雖有一筆被告宏紳公司日記簿八十五年一月十五日
    十萬元之紀錄，惟此既登載為被告宏紳公司之支出，即難認與被告甲○○個人有
    何關係。是原告就有利於己之交付借款事實，並未能舉證以實其說。則原告主張
    被告甲○○應負清償借款之責任，即屬乏據，難以成立。
四、從而，原告依消費借貸之法律關係，請求被告宏紳公司給付如主文第一項所示之
    金額及遲延利息，洵屬正當，應予許可；逾此部分，即於法未合，應予駁回。
五、兩造陳明願供擔保，聲請宣告假執行或免為假執行，經核原告勝訴部分，合於法
    律規定，爰分別酌定相當之擔保金額宣告之；原告對被告宏紳公司敗訴部分之假
    執行之聲請，因訴之駁回而失所依據，不予准許。
六、本件事證已明，兩造其餘攻擊防禦方法，均於本件判斷不生影響，爰不一一贅述
    。
據上論結：本件原告之訴為一部分有理由，一部無理由，依民事訴訟法七十九條後段
、第三百九十條第二項、第三百九十二條，判決如主文。
中　　　華　　　民　　　國　　九十一　　年　　　十二　　月　　　廿四　　日
                                    臺灣士林地方法院民事第二庭
~B法　　　官　李玉卿
右為正本係照原本作成。
如對本判決上訴應於判決送達後廿日內向本院提出上訴狀。
中　　　華　　　民　　　國　　九十一　　年　　　十二　　月　 　 廿七　　日
~B法院書記官　黃建新
